【裁判字號】    94,易,217
【裁判日期】    950726
【裁判案由】    詐欺等
【裁判全文】
臺灣臺南地方法院刑事判決               94年度易字第217號
公  訴  人  臺灣臺南地方法院檢察署檢察官
被      告  酉○○
            Ｉ○○
共      同  黃正彥  律師
選任辯護人
上列被告因詐欺等案件，經檢察官提起公訴（九十二年度偵字第
四三號），本院判決如下：
        主  文
酉○○、Ｉ○○均無罪。
        理  由
壹、公訴意旨略以：酉○○及Ｉ○○於民國（下同）九十年四月
    間，共同於臺南縣永康市○○路一之一０四號十六樓設立「
    鑫建碩企業有限公司」（以下簡稱鑫建碩公司），推由Ｉ○○擔任負責人，酉○○擔任總經理，渠等明知鑫建碩公司並
    未與其他公司合作經營婚禮設計或婚紗攝影等事業，又未配
    置專門人員負責上開婚禮設計之工作，並無法提供婚禮設計
    等相關服務，且鑫建碩公司亦未申請設立刷卡機，竟仍共同
    基於為自己不法所有之概括犯意聯絡，以販售婚禮設計等包
    套產品「緣定今生」為幌，自九十年四月間起，共同在報紙
    刊登應徵工作人員之廣告，使如起訴書附表所示之Ｃ○○等
    人見到徵才廣告後，於如起訴書附表所示之時間，至鑫建碩
    公司應徵，到職後即向如起訴書附表所示之人表示，需先以
    新臺幣（下同）二萬元至五萬元不等之價格，購買該公司之
    「緣定今生」產品（原價十六萬元，後調增至十八萬八千元
    ），並簽訂相關契約，方得成為該公司之正式員工，倘應徵
    者未帶足現金，亦可以信用卡簽帳之方式付款，致起訴書附
    表所示之人因急需工作，又誤以為購買上開商品日後仍可享
    有該服務而陷於錯誤，分別於如附表所示之時間，以現金或
    信用卡簽帳之方式繳交四萬元至五萬元不等之價額予酉○○
    及Ｉ○○，其中以信用卡簽帳方式繳納款項者，酉○○及Ｉ
    ○○明知應徵者並未實際在「妃涓服飾店」（Ｉ○○所經營
    ）、「阿輝岩燒炭烤店」及「昕格家飾精品店」內消費購物
    ，仍要求不知情之應徵者在鑫建碩公司內，或由鑫建碩公司
    人員帶往臺南縣仁德鄉○○路○段七五三號之「昕格家飾精
    品店」，利用「妃涓服飾店」、「阿輝岩燒炭烤店」、及「
    昕格家飾精品店」所申請設立之信用卡刷卡機，以刷卡換現
    金之方式為應徵者支付上開款項，再由渠等二人向財團法人
    聯合信用卡處理中心（以下簡稱聯合信用卡中心）及中國信
    託商業銀行股份有限公司（以下簡稱中國信託銀行）申請核
    發上開刷卡款項，使聯合信用卡中心及中國信託銀行誤認確
    有刷卡消費之事實，而依申請核發款項予酉○○及Ｉ○○，
    酉○○及Ｉ○○於應徵者刷卡支付上開價金後，旋告知應徵
    者已成為該公司之正式員工，並要求應徵者亦以此種多層次
    傳銷之方式向外招攬他人前來該公司應徵，如所招攬之人加
    入該公司，則可得成數不等之佣金，嗣因酉○○及Ｉ○○未
    能依約提供服務，如起訴書附表所示之人始知受騙，因而認
    被告二人涉犯刑法第三百三十九條第一項詐欺取財罪以及違
    反公平交易法第二十三條應依同法第三十五條第二項論處云
    云。
貳、公訴意旨認被告二人涉有所訴之犯罪事實，無非以：(一)被告
    酉○○及Ｉ○○坦程成立鑫建碩公司。(二)證人Ｃ○○、天○○、丙○○、未○○、Ｆ○○、陳淑真、宇○○、顏銘賢、
    Ｌ○○、巳○○、梅雅停、戊○○、玄○○、Ｇ○○、庚○○、申○○、卯○○、黃○○、乙○○、及Ｂ○○○、劉珍
    妙、Ｈ○○、甲○○、Ｋ○○、丁○○、Ｅ○○、李秋蘭等
    人之證述。(三)扣案之物證、書證、刷卡簽單、統一發票、「
    緣定今生」契約書、聯合信用卡中心、及中國信託銀行之回
    函等為主要依據。
參、訊據被告酉○○、Ｉ○○固坦承有於前揭時、地成立鑫建碩
    公司，由Ｉ○○擔任負責人，酉○○擔任總經理，經營販售
    「緣定今生」之結婚包套產品，由酉○○以公司名義刊登求
    才廣告，應徵者前來面試時，告以薪資計算方式為責任抽佣
    制，需自行購買或推銷他人購買定價十六萬元（後遞增為十
    八萬八千元）之「緣定今生」產品一份並簽訂契約後可成為
    正式員工，嗣以推銷「緣定今生」產品件數計算佣金，買賣
    「緣定今生」產品之價金得先繳納頭期款約五萬餘元，其餘
    分期繳納，繳款方式可以現金支付或由Ｉ○○提供其開設之
    「妃涓服飾店」所申請之刷卡機，使用信用卡簽帳繳納，而
    多數應徵者為盡快成為正式員工，多半自行購買「緣定今生
    」產品，惟迄今僅辛○○申請履約，由鑫建碩公司代辦結婚
    過程之相關服務，其餘購買者均未申請履約，並均堅詞否認
    有何詐欺取財及違反公平交易法第二十三條之犯行，被告酉
    ○○辯稱：鑫建碩公司確實有履約能力，亦與辦理婚禮過程
    所需之協力廠商相互合作，惟銷售「緣定今生」產品迄今，
    僅辛○○申請履約，而應徵者所購買之產品契約均可轉讓，
    亦可辦理退款，採取責任抽佣制之員工，若有推銷成功，均
    按規定核發薪資；至被告Ｉ○○則辯稱：只擔任負責人及提
    供刷卡機，並未實際經營公司營運等語。
肆、按犯罪事實應依證據認定之，無證據不得認定其犯罪事實；
    不能證明被告犯罪者，應諭知無罪之判決，刑事訴訟法第一
    百五十四條第二項、第三百零一條第一項分別定有明文。又
    按刑事訴訟法第一百六十一條第一項規定：檢察官就被告犯
    罪事實，應負舉證責任，並指出證明之方法。對於其所訴之
    被告犯罪事實，應負提出證據及說服之實質舉證責任，倘所
    提出之證據，不足為被告有罪之積極證明，或其闡明之證明
    方法，無從說服法官以形成被告有罪之心證，基於無罪推定
    之原則，自應為被告無罪判決之諭知。而所謂認定犯罪事實
    之證據，係指足以認定被告確有犯罪行為之積極證據而言，
    如未發現相當證據，或證據不足以證明，自不能以推測或擬
    制之方法，以為裁判基礎。再者，刑事訴訟上證明之資料，
    無論其為直接證據或間接證據，均須達於通常一般人均不致
    於有所懷疑，而得確信其為真實之程度，始得據為有罪之認
    定，若其關於被告是否犯罪之證明未能達此程度，而有合理
    性懷疑之存在，致使無從形成有罪之確信，根據「罪證有疑
    ，利於被告」之證據法則，即不得遽為不利被告之認定，其
    以情況證據（即間接證據）斷罪時，尤須基於該證據在直接
    關係上所可證明之他項情況事實，本乎推理作用足以確證被
    告有罪，方為合法，不得徒憑主觀上之推想，將一般經驗上
    有利被告之其他合理情況逕予排除。次按刑法第三百三十九
    條第一項詐欺罪之成立，以意圖為自己或第三人不法所有，
    以詐術使人將本人或第三人之物交付為要件。所謂以詐術使
    人交付，必須被詐欺人因其詐術而陷於錯誤，若其所用方法
    ，不能認為詐術，亦不致使人陷於錯誤，即不構成該罪（最
    高法院四十六年台上字第二六０號判例要旨參照），合先敘
    明。
伍、得心證之理由
一、詐欺取財部分
  (一)被告等人確實備有相關協力廠商及專門人員以協助「緣定今
    生」產品服務項目之完成
  1.證人即擔任鑫建碩公司之婚禮規劃師地○○於本院審理時證
    述：「我在該公司擔任婚禮設計師」、「（婚禮設計師之工
    作內容）客戶打電話要求，我會訂時間，並負責男、女方習
    俗、禮車、鑽戒、婚宴進行的招待人員都由我負責」、「（
    你與戌○○工作有無相同）我負責執行，戌○○負責規劃，
    因他是外聘人員」、「（是否每場你們都一起做）不一定。
    戌○○只做過二、三件，但我有經手公司所有主辦的婚禮」
    、「（你舉辦過的業務量有幾件）十件左右」、「（任職期
    間，公司規劃師除你及戌○○外，尚有何人）沒有了」等語
    明確（本院卷(二)第一八三至一八九頁）明確。
  2.核與經隔離訊問之證人即擔任鑫建碩公司婚禮流程之講師戌
    ○○證述：「（你有無在該公司擔任何職務）外聘講師」、
    「（工作內容）婚禮禮俗過程的講解」、「（你是固定員工
    或臨時員工）我當時在別的公司任職，但只要有課就會來上
    」、「（你有無實際參與鑫建碩公司所主辦的婚禮工作）有
    」、「我有參加三場。第一場是寅○○的、第二場在新市○○路的一位林先生、第三場在善化茄拔姓曾的」、「 (提示
    婚禮光碟勘驗筆錄)何件是你參與過的婚禮）編號Ｅ我有參
    加。另姓曾的是我姪子，因他改過名字，我忘記了」、「（
    你參加的三件，有幾件是鑫建碩公司介紹）二件。姓曾的是
    我請鑫建碩公司去辦接待事宜」、「（有無包括婚禮企劃案
    ）有時地○○會問我。我沒有做婚禮企劃，只是會協助地○○」、「（你既做講師，除你姪子那一場外，為何另二場你
    要到場）寅○○那場，因公司剛開始經營，比較沒有經驗，
    另一場也是類似情況，我是去幫忙支援」等語（本院卷(二)第
    一九０至一九四頁）大致相符。再佐以鑫建碩公司確有為證
    人地○○投保全民健康保險，此有中央健康保險局南區分局
    九十四年四月二十八日以健保南承一字第０九四００一０一
    ０二號函檢送之鑫建碩公司九十、九十一年度健保投保名冊
    一份在卷可按（本院卷(一)第一四一之二二頁以下），足徵被
    告酉○○辯稱有聘任證人地○○、戌○○等人擔任婚禮規劃
    設計之專門人員應屬實情。
  3.又查，證人即康樂隊負責人辰○○於本院審理時到庭證稱：
    「 (職業)康樂隊」、「（鑫建碩公司是什麼公司）結婚禮
    儀公司，包括會場、康樂隊」、「（合作多久）我只做過兩
    場，算時間比較久，實際只做兩場」、「（費用誰付）我不
    了解，酉○○直接拿錢給我」、「（鑫建碩公司請你提供的
    服務內容）康樂隊，包括舞台車、主持費、歌手、卡拉ＯＫ
    」、「（你曾經幫鑫建碩公司提供兩次這種服務）是」、「
    （當時是多少錢）一萬二或一萬三，實際金額忘記了」、「
    （大概幾年幾月）忘記了。最後一場是兩、三年前」等語明
    確（本院卷(一)第二六四至二六六頁），另證人即皇家禮車公
    司負責人Ｄ○○亦證稱：「（有無語在永康經營辦理婚禮的
    公司合作過）約二、三年有一次，有定車六輛，但是我兒子
    （已歿）接的生意，我不瞭解，‧‧‧，之前被告（酉○○
    ）有打電話給我跟我求證是否有跟我租車，我仔細回想，有
    這回事，那時候都是我兒子在出車，我比較不瞭解」、「不
    是我在接洽生意，所以本來不知道，後來他（酉○○）一講
    之後，我才想起來有出過一次六台賓士車到永康地區」等語
    （本院卷第二五四至二五六頁），雖證人Ｄ○○並非與鑫建
    碩公司接洽租車事宜之人，但因實際接洽者即Ｄ○○之子業
    已死亡，證人僅依租車等級、數量等特殊性而留有記憶，而
    所述出租禮車之數量、等級、服務地區等細節尚屬清晰，並
    非不可採信，益證鑫建碩公司為完成「緣定今生」產品服務
    內容，與婚禮流程之相關事業互有配合，並非毫無協力廠商
    以為搭配。
  4.至證人即春天攝影禮服社負責人李秋蘭於偵查中證述：「（
    你是否認是酉○○和Ｉ○○）對方（一名男子）來我們公司
    ，以鑫建碩名義，我和我先生（Ｊ○○）在場」、「確定是
    酉○○本人」、「對方說他們是婚禮顧問公司，要找配合廠
    商，可以介紹客人來我們店裡拍照，尚未談到金額抽成的部
    分。之後就沒有下文」、「沒有合作過，他根本沒介紹過客
    人給我們。他曾說他們裡面業務人員，不清楚婚禮過程，需
    要我們提供資訊和人員解說，但我們並未提供，如果有的話
    ，我們公司會有資料留存」等語（偵查卷(二)第一０六至一０
    八頁），再參以證人Ｊ○○九十二年十月二十七日於調查站
    供述：「我係約於二、三年前透過在鑫建碩公司之友人（姓
    名已不記得）介紹認識酉○○，我並與酉○○本人在鑫建碩
    公司洽談業務合作事宜，酉○○向我表示，鑫建碩公司係從
    事婚禮禮俗顧問及結婚相關程序之包套服務，希望我們提供
    禮服及攝影服務，酉○○並要求我提供部分攝影樣品及展示
    禮服供該公司展示，我即提供前述婚紗攝影樣品及展示禮服
    與該公司及為該公司拍攝員工團體照，並收取費用，實際金
    額已記不清楚，但實際上，並未就結婚個案有實際合作」、
    「春天婚紗攝影禮服攝與鑫建碩公司並未訂約合作，僅是口
    頭協調，亦從未有實際業務往來」等語（調查局卷第九二至
    九三頁），足徵被告酉○○為完成「緣定今生」產品，確有
    與「春天攝影禮服社」接洽婚紗攝影、禮服等情，雖事後並
    未搭配「春天攝影禮服社」完成任何一次婚紗拍攝事宜，但
    尚難單憑證人李秋蘭、Ｊ○○前開證述，即認此認被告酉○○等人未尋求配合完成「緣定今生」產品服務內容所需之協
    力廠商。
  (二)另經本院詰問證人關於「緣定今生」產品服務之履約情況，
    益證被告等確有履行契約之誠意及能力
  1.據證人即要求履約「緣定今生」產品之辛○○於本院審理時
    證稱：「（為何找酉○○幫你辦喜事）那時候我在當兵，我
    同事的老婆（黃翠伶）在婚紗公司上班，經他介紹的」、、
    「（黃翠伶如何跟你推銷的）我嫌麻煩，他幫我介紹一個比
    較方便的方法，經過介紹後，我覺得不錯，所以才同意」、
    「（你是跟公司的的誰接洽）黃翠伶、還有酉○○」、「（
    有無訂立什麼契約）有」、「（契約前後付了多少錢）十三
    萬多元」、「（付款方式）先付訂金四萬多元，然後在履約
    時一次繳清，那時候有很多方案，可以分期，還有一次繳清
    ，一次繳清有打折扣比較便宜」、「（服務內容）排場、禮
    車、攝影、拜拜的事情，晚上熱鬧，喜宴收尾，準備結婚戒
    指」、「（有沒有包括康樂隊）有包括在裡面」、「（婚紗
    呢）我是去外面拍得，我將婚紗的錢從裡面扣起來」、「（
    禮車有幾部）六部」、「（禮車誰付款）本來的車子沒有那
    麼高檔，我貼錢給老闆換比較高級的車子」、「（你訂金四
    萬元是何時付的）九十年八月左右」、「（一次付清是什麼
    時候）要履約的時候，結婚前一個星期，他說要履約，大概
    是九十年十一月左右」等語（本院卷(一)第二六０至二六四頁
    ），再參照本院九十四年七月二十日勘驗被告九十四年五月
    十一日所提供之結婚錄影光碟片編號Ｅ部分即證人辛○○與
    郭怡鳳九十一年十一月十日結婚錄影帶，確有穿著制服人員
    在準備結婚用品，陪同證人前往迎親暨於結婚、歸寧典禮過
    程中扮演協助新人及說好話之角色，於結婚、歸寧喜宴會場
    佈置有鑫建碩公司之旗幟，並由穿著制服人員在場接待賓客
    等服務，此著有勘驗筆錄在卷可稽（本院卷(一)三一一至三一
    三頁），以及證人辛○○與其妻郭怡鳳戶籍登記上記載之結
    婚日期，足證證人辛○○向被告等人經營之鑫建碩公司購買
    「緣定今生」產品後，申請履行契約時，鑫建碩公司確有依
    照契約內容完成。
  2.復考之證人地○○於本院審理時另證稱「（舉辦婚禮，有量
    對戒、拍婚紗、用禮車有幾件）我去量戒圍的一件，拍婚紗
    由我帶客戶去拹力廠商「春天攝影社」，如新人不滿意，就
    到別家拍，由包套費用支付，婚紗照片費用在三萬至三萬五
    千元，由「春天攝影社」負責拍攝的沒有半對。用禮車的有
    總經理接洽」、「（你所承辦的包整套的有幾件）證人答整
    套十八萬的只有一件，單純提供婚禮會場服務約有八、九件
    。單純提供婚禮會場的公司沒有收費，但是主人家會包紅包
    給我，我會分給去服務的人員，但錢都沒有繳回公司」、「
    （單純提供會場服務的，公司是否沒有向新人收費）沒有」
    、「（為何會免費提供）為公司打知名度」等語（本院卷(二)
    第一八三至一八九頁），另參照證人Ｄ○○、李秋蘭、Ｊ○○、辛○○前開證述，可證證人辛○○向鑫建碩公司申請履
    行契約內容後，其中婚紗部分並未由協力廠商「春天攝影禮
    服社」負責而扣除此部分費用，禮車部分則由證人辛○○補
    足差額承租等級較高之禮車，其餘均依照「緣定今生」契約
    內容履行，因此，不能以未與協力廠商「春天攝影禮服社」
    合作婚紗攝影，斷認鑫建碩公司無履約之誠意。
  3.再徵之證人即購買產品而成為鑫建碩公司之員工壬○○於本
    院審理時到庭證述其自身參與鑫建碩公司辦理之婚禮三、四
    次等語（本院卷(二)二０二、二０五頁）；另佐以證人即由鑫
    建碩公司代辦婚宴外場服務之寅○○於本院審理時證述：「
    （與鑫建碩公司這家公司有無業務往來）我有一個朋友在這
    家公司上班，透過他的介紹，由鑫建碩公司幫我辦理結婚事
    宜」、「（公司替你辦什麼）結婚禮儀，我結婚，公司幫我
    服務接待，結婚當天及隔天歸寧的接待客人」、「（有無其
    他）沒有」、「該公司說自己要錄影存證，我自己是攝影記
    者，我請我同事幫忙，被告公司有錄影存證」、「（全部花
    費多少）因為當初是跟我說要把我的婚禮當作範例，所以沒
    有跟我收費用」等語，證人即鑫建碩公司代其辦理婚宴外場
    服務之丑○○亦證稱：「（有攝影嗎）有攝影及錄影」、「
    （費用多少）兩萬多元」、「（費用是誰付的）是我付的」
    、「（包括什麼服務）整個會場的佈置，喜宴上的餐是我們
    自己辦得，服務人員是他們請的，其他的我怎麼知道」、「
    （有無禮車）禮車是我自己用的」、「（有無康樂隊）有」
    、「（後面這兩名被告是否認識）我結婚時，我哥哥有幫我
    介紹，所以認識酉○○」、「（錢是交給誰）是交給酉○○
    」等語（本院卷(二)第二六七至二六九、二七０至二七二頁）
    以及證人地○○前開所證除證人辛○○履約外，尚有辦理外
    場服務等情，可見鑫建碩公司確有能力辦理婚禮相關服務。
  4.承上所述，鑫建碩公司不僅就「緣定今生」產品服務項目中
    所需之婚禮設計、婚紗攝影、禮車、婚禮進行及婚宴之協助
    等備有專門人員以為協助，更與協力廠商互有約定，足證被
    告等人確有履行「緣定今生」產品服務之能力，況由證人辛○○等人之前開證述，益證購買產品之客戶申請履約時，被
    告等人確實有依照契約內容如實履行，以上均與施用詐術之
    構成要件有所不符。
  5.至公訴人所指鑫建碩公司為寅○○、丑○○辦理婚宴外場服
    務，係屬廣告性質云云，然查鑫建碩公司於九十年四月方成
    立，為行銷推廣該公司銷售之「緣定今生」產品，以代辦婚
    宴外場服務方式增加知名度，亦屬常見之行銷手法，且因申
    請履約之件數有限，為使公司員工瞭解婚禮流程以及婚禮籌
    劃、進行，以代辦婚宴方式，使員工實際參與以為訓練，亦
    未與常情有違，再佐以證人辰○○、戌○○、地○○、Ｄ○○、辛○○前開證述內容，均無法證明被告等人實際上無履
    行「緣定今生」產品服務內容之能力，而據以推論其等有以
    代辦婚宴服務為詐術之犯行。
  6.第查，證人即為成為鑫建碩公司正式員工而購買「緣定今生
    」產品之Ａ○○○○○○、戊○○、壬○○、Ｈ○○、子○○、亥○○、宙○○等人均於本院審理時大致證稱：購買一
    件「緣定今生」之產品，繳納頭期款約四至五萬元，其餘款
    項均未繳納，亦未向公司申請履約，而推銷購買產品之客戶
    ，嗣後因產品價格過高，或有其他考量，最後未繳清價金而
    未申請履約等語（本院卷(一)第二一七、二一八、二三０、二
    三二頁，本院卷(二)二０四、二一七至二一九、二０五至二０
    六、二一七、二二七頁）明確，可證證人均未完成繳清產品
    價格，事後亦未聲請履約，以致鑫建碩公司未依照契約內容
    為其等辦理婚禮相關服務，尚難憑此遽認鑫建碩公司無履約
    能力，而認被告二人涉有詐欺取財之罪嫌。再者，Ａ○○○○○○、戊○○、玄○○、Ｈ○○雖證稱並未親眼見聞、亦
    未曾參加鑫建碩公司所辦理之婚禮（本院卷(一)第二一五、二
    二八、二三九、二四二至二四三頁、本院卷(二)第二一六、二
    二四、二二九），但據其等於調查站調查時所述，Ａ○○○○○○乃九十年十月十五日起至九十一年二月在職，戊○○
    乃九十年七月到職，數月後離職，玄○○乃九十年七月至九
    十一年二月在職，Ｈ○○乃九十一年初到職，一週後離職，
    其等在職期間，鑫建碩公司尚未受理證人辛○○申請，於九
    十一年十一月十日辦理完整之婚禮規劃，因此，亦不能以其
    等證述尚未參與或親眼見聞被告二人所經營之鑫建碩公司辦
    理婚禮，即推斷被告等人涉有詐欺犯行。
  (三)被告等人以刊登求才廣告召募員工，與之為一定交易行為，
    或有不當，仍難該當於施用詐術之構成要件
  1.查被告酉○○雖不否認有長期以公司名義或由其他幹部自行
    刊登求才廣告，吸引應徵者前來，惟堅詞辯稱並未對應徵者
    詐欺等語，然徵之鑫建碩公司員工陳淑真、宇○○、顏銘賢
    、Ｌ○○於調查站訊問時均大致供述：欲成為鑫建碩公司之
    正式員工，需至少銷售「緣定今生」產品一套，計薪方式有
    固定薪資制及責任薪資制，其等均採用後者以件數抽佣等語
    （調查局卷第四至十一頁），核與證人玄○○、Ａ○○○○○○、黃○○、Ｅ○○、戊○○於調查局訊問時或於本院審
    理時證述：鑫建碩公司均有告知可以推銷或自行購買方式，
    並未要求一定需購買產品，始可成為正式員工，並給予以數
    日考慮期間等語（偵查卷(一)第三一至三六、五一至五三頁、
    偵查卷(二)第四二至四三頁、本院卷(一)二０九至二一０頁），
    大致相同，足徵鑫建碩公司刊登聘僱儲備主管、部室職員、
    婚禮設計師、行政助理、櫃臺總機、客服人員等，採用固定
    薪資制之一般行政人員之求才廣告吸引應徵者前來，實質上
    卻是招募業務人員或是吸引應徵者前來消費之手法表裡不一
    ，實有不當，然鑫建碩公司面對應徵者時均有告知真正工作
    性質、成為正式員工之途徑以及薪資計算方式等情後，始依
    應徵者本身之意願自行選擇任職或薪資採用方式，自難謂有
    何詐術可言。
  2.至證人Ｃ○○、巳○○、未○○、天○○、丙○○、庚○○
    、壬○○、Ｈ○○、甲○○、Ｋ○○、申○○、丁○○、卯
    ○○、乙○○、Ｂ○○○於調查局訊問時以及檢察官偵查時
    固均證述應徵到職數日後即被要求其購買「緣定今生」產品
    成為正式員工，因求職心切而同意購買並繳納頭期款，但事
    後卻告知薪資採取責任抽佣制，與求才廣告內容均不符等語
    （調查局第十八至七四頁、偵查卷(一)第二八至七九頁、偵查
    卷(二)第四四至四六、六六至九九頁、本院卷(二)第二一五頁）
    ，除與前開證人玄○○、Ａ○○○○○○、黃○○、Ｅ○○
    、戊○○、陳淑真宇○○、顏銘賢、Ｌ○○等人供述情節互
    有出入外，第參以鑫建碩公司確有履行「緣定今生」產品服
    務之能力，已見前述，而推銷證人Ｃ○○等人購買產品前，
    均有告以產品服務性質、內容，賦予數日猶豫期間，經證人
    Ｃ○○等人之同意後，始販售產品並簽訂契約，接洽過程中
    ，被告等並無使證人有購買產品後即保證可獲得固定薪資給
    付之誤認，或公司不具履行產品服務之能力仍販售產品服務
    等詐術，因而致證人等陷於錯誤而同意購買產品。且查，其
    等成為正式員工後，倘推銷販售產品，均有依應徵時所告知
    之責任抽佣制，按推銷件數領取薪資乙節，亦經證人Ａ○○○○○○、戊○○、玄○○、壬○○、戊○○、子○○於本
    院證述明確（本院卷(一)第二一三至二一四、二二七、二三七
    頁、本院卷(二)第二０五頁），益證被告等人並無施以詐術，
    致應徵者陷於錯誤為求取職位而購買「緣定今生」產品。
  3.雖證人Ｇ○○、午○○、Ｈ○○證稱：應徵時該公司面試人
    員向其等謊稱若購買一套「緣定今生」產品，每月即可固定
    領取二萬二千元之薪資，始購買之等語（偵查卷(一)第三四至
    三六、偵查卷(二)第四四至四六、六六至九九頁、本院卷(二)第
    二一五頁）。然查，倘被告酉○○、Ｉ○○所經營之鑫建碩
    公司有以購買產品即可固定領取薪資乙節為幌，則理應所有
    應徵者所得知之聘僱條件相同，何以多數應徵者均未遇此情
    況，因此，不得以少數證人之不利證述，即認被告酉○○、
    Ｉ○○涉有詐欺犯行。
  (四)被告等人使用他人申請之刷卡機，亦難謂有何施用詐術
  1.再查，本院依職權向財團法人聯合信用卡處理中心函詢鑫建
    碩公司申請使用刷卡機之情形，經該中心於九十五年五月十
    一日以聯卡商管字第九五一０二五號函覆：「鑫建碩公司曾
    於九十年五月間向中心申請使用刷卡機遭駁回」等情，有該
    函文在卷可按（本院卷(二)第二八三頁），足徵被告酉○○、
    Ｉ○○辯稱因鑫建碩公司申請刷卡機遭駁回，而使用負責人
    被告Ｉ○○經營之「妃涓服飾店」所申請之刷卡機，供購買
    「緣定今生」產品之人簽帳消費等情，誠屬可信。復參以證
    人即鑫建碩公司股東癸○○於本院審理時亦證述：「（鑫建
    碩公司本身除刷卡外，有無用到「妃涓服飾店」、「阿輝岩
    燒炭烤店」、「昕格家飾精品」）只有用到「妃涓」的刷卡
    機，其餘沒有」、「因我們以公司名義向中國信託申請刷卡
    機，銀行說這是新行業，無法核發，可以用公司負責人所申
    請的刷卡機，恰好負責人Ｉ○○有開立妃涓服飾店」、「（
    妃涓服飾店刷卡機放何處）在公司裡」、「（刷卡機是「妃
    涓服飾店」的，你們如何折帳）銀行撥到「妃涓服飾店」，
    由「妃涓服飾店」再弄到公司」等語（本院卷(一)第二七二頁
    ）明確，而證人即前鑫建碩公司員工戊○○、玄○○、午○○、庚○○、Ｈ○○、Ａ○○○○○○、甲○○、申○○、
    丁○○、卯○○等以使用信用卡簽帳者均證稱簽帳消費地點
    均在鑫建碩公司內，有其等之證述在卷可稽（偵查卷(一)第二
    八至七九頁），相互參照，可證被告酉○○等人因無法提供
    鑫建碩公司本身之刷卡機，始以負責人即被告Ｉ○○所經營
    之「妃涓服飾店」之刷卡機供簽帳消費，並不得以無自身刷
    卡機而認被告酉○○等人有使用詐術詐欺取財之犯嫌。至被
    告Ｉ○○提供其經營之「妃涓服飾店」申請之刷卡機予鑫建
    碩公司使用，核與銀行及特約商店間之約定事項或有所違背
    ，然因前開證人確實有消費購買「緣定今生」產品，而使用
    該刷卡機簽帳消費，並非「假消費、真借款」可以比擬，是
    以，亦無使信用卡聯合處理中心等陷於錯誤等情。
  2.雖部分證人即前鑫建碩公司員工Ｃ○○、巳○○、未○○、
    天○○、丙○○等人，均係同意購買「緣定今生」產品後，
    分由鑫建碩公司員工Ｌ○○、宇○○、陳淑真、蘇梅芬帶領
    前往使用「昕格家飾精品店」、「阿輝岩燒海產店」之刷卡
    機簽帳換取現金後，以持現金繳入鑫建碩公司，而非如前開
    所述在鑫建碩公司內進行簽帳消費。然查，鑫建碩公司內部
    即提供「妃涓服飾店」之刷卡機，實無令前開證人外出刷卡
    之理，且前開證人均係Ｌ○○、宇○○、陳淑真、蘇梅芬帶
    領前往，究係經被告酉○○等人同意，而與之有犯意聯絡乙
    節，並未據公訴人提出相當證據以為證明，因此，亦徒以部
    分證人使用「昕格家飾精品店」、「阿輝岩燒海產店」之刷
    卡，即認被告酉○○等人有使用詐術。
  (五)綜上各情，被告等人對於「緣定今生」產品服務內容，確實
    具有履約之能力，亦有互相配合之協力廠商，並無任何不法
    所有意圖或使用詐術，且於招募員工購買產品時，並未以購
    買產品即保證領取固定薪資等情，致欲購買產品成為正式員
    工者陷於錯誤而同意購買，雖被告等人未備置鑫建碩公司申
    請之刷卡機，然此乃因遭信用卡聯合處理中心駁回申請，以
    致使用被告Ｉ○○即鑫建碩公司負責人另外申請之刷卡機，
    此外，並無其他積極證據可資證明被告等人有詐欺取財之犯
    行。
二、公平交易法第二十三條部分
   (一)查公訴人另指被告酉○○、Ｉ○○以以多層次傳銷之方式
     ，招攬他人前來應徵，並可取得成數不等之佣金云云。惟
     按多層次傳銷，其參加人如取得佣金、獎金或其他經濟利
     益，主要係基於介紹他人加入，而非基於其所推廣或銷售
     商品或勞務之合理市價者，不得為之，公平交易法第二十
     三條定有明文。
   (二)查被告酉○○自承「緣定今生」產品內容包含(一)訂婚、結
     婚、歸寧禮俗咨詢服務。(二)結婚參考書提供。(三)千喜對戒
     約四萬元。(四)婚紗攝影、照片約四萬元。(五)喜帖二百張約
     二千元。(六)結婚服務（即結婚過程設計、儀式主持、禮儀
     協助執行、禮服、各式配件）。(七)結婚喜宴會場佈置。(八)
     新娘禮車一部（賓士Ｓ三二０）約五千元。(九)歸寧服務。
     (十)金質結婚證書。(十一)全程錄影、剪輯等六千元至八千元等
     項目，有產品契約書在卷可稽，而此等結婚流程包套之服
     務成本、加計合理利潤、省卻新人之摸索時間、準備時間
     等，售價十六萬元（後遞增至十八萬八千元）核與一般市
     場行情相去不遠，應尚屬合理，且經證人亥○○、宙○○
     於本院審理時證述認價格合理（本院卷第二二三至二二七
     頁），因此，亦無公訴人所指產品價格與市場行情顯不相
     當之情。
   (三)又查，鑫建碩公司員工每推銷「緣定今生」產品一件可得
     領取之獎金約數千元至一萬二千元不等，其上主管亦可得
     比例不等之主管津貼乙情，業經被告酉○○供述明確，並
     核與證人Ａ○○○○○○、戊○○、玄○○、壬○○、戊○○、子○○於本院審理時證述相符（本院卷(一)第二一三
     至二一四、二二七、二三七頁、本院卷(二)第二０五頁），
     且購買此項產品之人，並非均成為鑫建碩公司之員工，亦
     經證人辛○○及前開證人證述無訛，足證鑫建碩公司員工
     獲取報酬之來源，主要來自產品之銷售。
   (四)次查，鑫建碩公司前經人檢舉違反公平交易法第二十三條
     部分，亦經行政院公平交易委員會調查後認與前開第二十
     三條規定並無違誤，此有該委員會於九十四年四月二十七
     日以公參字第０九四０００三二四六號函檢送之案卷在卷
     可參（本院卷(一)第一四二頁以下），益證被告酉○○、Ｉ
     ○○所經營之鑫建碩公司並非以介紹他人加入，而據以核
     發取得佣金者，核與前開法條規定之構成要件不合。
三、至公訴人另指摘鑫建碩公司刊登求才廣告，應徵者前來時，
    利用推介就業或招募員工之機會，使求職人為一定之交易行
    為，又未依實際銷售等營業收入支出情況，於會計表冊中記
    載「緣定今生」產品銷售、員工支領薪資之支出紀錄等，亦
    未核實開立發票，復未代員工投保勞工保險、全民健康保險
    ，求才廣告與實質應徵項目不符等情，均係被告酉○○、Ｉ
    ○○有無依商業會計法、稅捐稽徵法、勞工保險法、全民健
    康保險法、就業服務法等相關規定為之，與其等是否涉犯公
    訴人所指之詐欺取財或違反公平交易法等無涉。
陸、綜上各節相互對照，被告等人為履行「緣定今生」產品服務
    內容備有專門人員及協力廠商，而具有履約能力，於消費者
    申請履約時，亦確實遵行契約內容予以完成，雖被告等人一
    再以刊登求才廣告，吸引應徵者前來，利用推介就業或招募
    員工之機會，使求職者與之為一定交易行為，手法或有不當
    之處，而為人所詬病，然營造包裝吸引消費者之商業行銷手
    法，與使用詐術使人陷於錯誤之詐欺手段，兩者間存有不同
    ，本件應徵者前來後，被告等人即告以產品內容、工作性質
    、薪資計算方式，並無使用詐術，致應徵者陷於錯誤而同意
    購買之，故應於前者，至其等未備置鑫建碩公司申請之刷卡
    機，然此肇因於信用卡聯合處理中心駁回申請，以致必須使
    用被告Ｉ○○即鑫建碩公司負責人另外申請之刷卡機，亦非
    可歸責於被告二人，另鑫建碩公司員工之薪資來源，並非以
    介紹他人加入，據以核發取得佣金，而係以銷售產品為主，
    因此，無法依刑法第三百三十九條之詐欺取財及公平交易法
    第二十三條之罪名予以相繩。依公訴人所提出之現有證據及
    本院調查所得，尚不足以說服合議庭對被告被訴罪名，達到
    形成有罪之心證，此外，公訴人復未提出其他積極證據足資
    證明被告確有其等所訴之犯行，基於無罪推定之原則，自應
    為被告二人無罪判決之諭知。
據上論結，應依刑事訴訟法第三百零一條，判決如主文。
本案經檢察官己○○到庭執行職務。
中    華    民    國    95    年    7     月    26    日
                  刑事庭第九庭    審判長法  官  蔡奇秀
                                        法  官  楊佳祥
                                        法  官  黃欣怡
                                        書記官  陳怡吟
以上正本證明與原本無異
如不服本判決應於送達十日內向本院提出上訴狀
中    華    民    國    95    年    7     月    26    日


司法院資訊處製作；財團法人民間司法改革基金會備份。
